【裁判字號】    98,消債更,541
【裁判日期】    980521
【裁判案由】    聲請更生程序
【裁判全文】
臺灣高雄地方法院民事裁定           98年度消債更字第541號
聲  請  人  甲○○
上列當事人因消費者債務清理事件聲請更生，本院裁定如下：
    主  文
聲請人即債務人甲○○自中華民國九十八年五月二十一日下午四
時起開始更生程序。
命司法事務官進行本件更生程序。
    理  由
一、聲請意旨略以：聲請人前於民國95年間依「中華民國銀行公
    會會員辦理消費金融案件無擔保債務協商機制」（下稱債務
    協商機制）向最大債權銀行即永豐商業銀行股份有限公司（
    原台北國際商業銀行）請求共同協商債務清償方案，並達成
    分期還款協議，同意自95年7 月起，分120 期，利率6%，按
    月償還新臺幣（下同）14,908元。惟聲請人為臨時工，每月
    收入於扣除必要生活費用、扶養母親費用及繳納房屋貸款後
    已難以維持生活，終致聲請人勉力繳納數期協商款後，不得
    已於96年3 月即告毀諾。又聲請人於聲請前提出包括有擔保
    債權部分之債權人清冊，並以書面向最大債權銀行永豐銀行
    表明共同協商之意願，申請前置協商，但遭認不符法定申請
    資格而退件。聲請人既已不能清償債務，又無從再為協商，
    又無擔保或無優先權之債務總額未逾1,200 萬元，復未經法
    院裁定開始清算程序或宣告破產，爰依法聲請更生等語。
二、按「債務人不能清償債務或有不能清償之虞者，得依本條例
    所定更生或清算程序，清理其債務」，消費者債務清理條例
    第3 條定有明文。法院審酌上開條文所謂「不能清償或有不
    能清償之虞」，自宜綜衡債務人全部收支、信用及財產狀況
    ，評估是否因負擔債務，而不能維持最基本之生活條件；所
    陳報之各項花費，是否確屬必要性之支出；如曾有協商方案
    ，其條件是否已無法兼顧個人生活之基本要求等情，為其判
    斷之準據。至聲請人前雖曾參與協商成立，但全體債權人及
    債務金額如已生變動，依消費者債務清理條例第151 條第1
    項之規定，債務人仍應踐行前置協商程序，始得聲請更生或
    清算。則此時關於更生或清算准駁所由判斷之基礎前提事實
    既有不同，同條第5 項但書所定債務人不能依原協商條件履
    行是否具有可歸責原因，即非法院應予審酌之事項，合先敘
    明。
三、本件聲請人於95年依「中華民國銀行公會會員辦理消費金融
    案件無擔保協商機制」與各債權銀行協商成立，當時積欠無
    擔保債務合計為1,342,734 元，每月應繳金額14,908元，惟
    於96年3 月起即未依約履行。嗣因無力清償，經提出包括有
    擔保債權人之全體債權人清冊，以書面向最大債權銀行請求
    前置協商，然遭不符協商資格為由而拒絕協商等情，業經聲
    請人陳報明確，並有協議書、無擔保債務還款計劃書、繳款
    明細、財團法人金融聯合徵信中心債權人清冊及永豐銀行退
    件通知附卷可憑。依前揭條文規定及說明，聲請人據以聲請
    更生，本院自應綜合聲請人目前全部收支及財產狀況，評估
    是否有「不能清償或不能清償之虞」之情，且此情形業使其
    陷於經濟上之困境時，法院始須准之進行更生或清算。
四、本件聲請人主張：伊擔任臨時工，每月收入扣除上開協商款
    14,908外，尚須支付房屋貸款8,763 元及扶養母親之費用2,
    000 元後，已不敷支出高雄市個人最低之10,991元生活費用
    ，而難以維持生活，經查：
（一）聲請人之目前尚欠金融機構消費貸款房屋貸款531,000 元
      、無擔保消費借貸債務2,140,900 元，有財團法人金融聯
      合徵信中心債權人清冊可證（本院卷第15至18頁）。
（二）聲請人目前擔任臨時工，名下有土地1 筆（高雄市○○區
      ○○段0000-0000 地號）、房屋1 棟（高雄市○○區○○
      路209 巷23弄18號），為聲請人自用住宅，其於其95年、
      96年度總所得分別為3,490 元、32,300元，97年4 月至10
      月薪資總所得為212,960 元，則其97年度之平均每月所得
      30,423元等情，此有聲請人薪資扣繳憑單、財政部高雄市
      國稅局95及96年度綜合所得稅各類所得資料清單、財產歸
      屬資料清單及土地及建物登記謄本、聲請人戶籍謄本在卷
      足憑（本院卷第25、28-29 、49、63至65頁）。
（三）聲請人主張需支付其母林楊金為每月2,000 元之生活費用
      等情，有戶籍謄本、殘障手冊可證，依財政部高雄市國稅
      財產歸屬資料清單及95年96年度綜合所得各類所得資料清
      單所示（本院卷第47、48頁），林楊金為確無任何所得及
      財產，其已無法維持生活，堪予認定。審酌林楊金為除聲
      請人外，另有林政成、林金時及林金容三名子女，應與聲
      請人共同負擔扶養費用，扶養比例本應各為四分之一，並
      參酌聲請人負債之現狀，受扶養人林楊金為每月最低生活
      支出以97年度高雄市最低生活費分別為每人每月10,991元
      計算，則聲請人主張每月給付其母扶養費2,000 元，於法
      有據，亦為可採。
（四）至聲請人主張，其每月須支付名下之自用住宅（小港區○
      ○段0000-0000 地號土地及其上高雄市○○區○○路209
      巷23弄18號）房屋貸款8,763 元，有土地及建物登記簿謄
      本、戶籍謄本、繳納房屋貸款存摺明細影本可證（本院卷
      第49、63-66 、70-72 頁），核屬必要，自堪信為真實。
（五）綜上所述，依聲請人97年平均每月收入30,423元為核算基
      礎，並參酌內政部公告之97年度高雄市最低生活費每人每
      月10,991元計算，其收入於扣除個人日常生活所需之必要
      費用10991 、扶養費用2000元及房貸之支出後，僅餘8,66
      9 元（計算式：00000-00000-0000 -0000＝8669），已無
      法履行協商款14908 元。聲請人目前雖僅48歲，屬中壯之
      年，惟每月收入狀況不佳，即使以該餘款8669元全數用以
      償還上開債務，至其勞動基準法強制退休年齡65歲，仍無
      法清償上開債務，是其確有不能清償債務之情，應堪認定
      。準此，聲請人主張已不能清償債務，冀能重建更生等語
      ，依所舉事證及本院調查結果，即無不合。
五、末按「法院開始更生程序之裁定，應載明其年、月、日、時
    ，並即時發生效力。」、「法院裁定開始更生或清算程序後
    ，得命司法事務官進行更生或清算程序，必要時得選任律師
    、會計師或其他適當之自然人或法人一人為監督人或管理人
    。」消費者債務清理條例第45條第1 項、第16條第1 項分別
    定有明文。本件聲請人與金融機構協商成立後，非因可歸責
    於己之事由而無法繼續履行，且依其目前收入及財產狀況，
    未償之債務應屬不能清償，有如上述。此外，亦查無聲請人
    有消費者債務清理條例第46條各款所定駁回更生聲請等事由
    ，有本院民事紀錄科查詢表及臺灣高等法院被告前案紀錄表
    在卷可憑。且聲請人既非從事營業活動而屬受薪之消費者，
    ，所負無擔保或無優先權之債務總額亦未逾1,200 萬元。從
    而，聲請人聲請更生，洵屬有據，應予准許，爰命司法事務
    官進行本件更生程序。
六、依消費者債務清理條例第11條第1 項、第45條第1 項、第16
    條第1 項，裁定如主文。
中    華    民    國    98    年    5     月   21     日
                  民事第三庭  法  官  朱玲瑤
以上證明與原本無異。
本裁定已於98年5月21日下午4時公告。
本件不得抗告
中    華    民    國    98    年    5     月   21      日
                              書記官  楊銘仁


司法院資訊處製作；財團法人民間司法改革基金會備份。
